臺灣高等法院花蓮分院民事判決　九十三年度上易字第一０號
　　　上　訴　人　甲○○
　　　訴訟代理人　簡燦賢律師
　　　被　上訴人　乙○○
　　　訴訟代理人　余道明律師
右當事人間請求返還不當得利等事件，上訴人不服台灣花蓮地方法院九十二年十二月
二十六日（九十二年度訴字第二○九號）第一審判決，提起上訴，本院判決如左：
　　　主　文
原判決廢棄。
被上訴人在第一審之訴及假執行之聲請均駁回。
第一、二審訴訟費用由被上訴人負擔。
　　　事　實  及  理  由
一被上訴人於原審起訴主張：
　(一)被上訴人於民國九十年五月二十五日因病住院，於此期間上訴人趁被上訴人行動
　　不便，乏人照顧之際，欲主動幫被上訴人處理一切事務，被上訴人不疑有他，遂
　　將住家門鎖交予上訴人，代為拿取日常所需盥洗用具及衣物，上訴人乘機私自將
　　兩張定存單合計新台幣（下同）二百三十多萬元及存摺、印章拿走，並於同年六
　　月十二日私自更換印鑑及存簿，此事被上訴人完全不知情，上訴人並誆稱：「錢
　　放在家裡很危險，怕被偷，錢也不要交給老婆保管，她知道會把錢拿回大陸，不
　　會再來台灣」等語，被上訴人信以為真，暫時交付其保管。後上訴人謊稱欲代辦
　　事情，需要被上訴人身分證件，始可辦妥，被上訴人不疑有他交付證件請其辦理
　　，不料上訴人竟利用管理之便，欺瞞被上訴人，持先前竊取之兩張定存單，先後
　　於九十年十一月二十二日存入上訴人預先變更印鑑之郵局一百零五萬一千一百六
　　十二元，並於同時間提領十五萬元現金，另於九十一年四月十日存入另張定存單
　　，金額一百二十六萬六千三百七十八元，並以同樣手法同時間提領一百萬元，更
　　於次日提領七十萬元，同年四月二十五日及五月三十日又再次提領四萬元及四十
　　萬元，均未經被上訴人知悉授意，私自書寫提款單自行蓋印，詐領存款二百二十
　　九萬元據為己有。
  (二)上訴人雖於事後歸還部分款項美金一萬元（折合台幣三十五萬元），並自稱前揭
　　款項係由被上訴人所借，惟被上訴人從未借款給上訴人，且上訴人事後所提之借
　　據係其自己片面所寫，不足為憑，其目的是想藉此推諉應負之刑責。上訴人自其
　　領取被上訴人郵局帳戶內之存款二百二十九萬元，其中九十五萬元已返還被上訴
　　人，被上訴人並不爭執，惟其餘一百三十四萬元，上訴人辯稱已交給被上訴人之
　　事實，應負舉證責任。
  (三)上訴人辯稱被上訴人將一萬元美金寄存上訴人保管，惟何以被上訴人必須如此？
    顯不合常情。再者，上訴人復謂九十一年四月十一日提領七十萬元，其中五十萬
    元送往被上訴人住所，則此五十萬元上訴人為何擅作主張提領？被上訴人為老榮
    民，領有終生俸，平日無大筆開銷，其郵局帳戶除上訴人所提之五筆款項外，多
    為小額之提款供生計用，可見上訴人抗辯之情節實有違常情。
    爰依民法第一百八十四條第一項前段、第一百七十九條不當得利之規定（競合的
　　合併）請求上訴人返還前開款項。並聲明：上訴人應給付被上訴人一百三十四萬
　　元（原請求一百九十四萬元，嗣減縮為一百三十四萬元），及自起訴狀繕本送達
　　翌日即九十二年八月二十九日起至清償日止，按年息百分之五計算之利息，並陳
　　願供擔保請准宣告假執行。
二上訴人於原審辯稱：
　(一)兩造為多年好友，被上訴人身體狀況不佳，自八十年起即由上訴人代為處理日常
    生活（例如金融機構存提款等），素無任何糾紛。上訴人甚至帶被上訴人返回大
    陸家鄉兩次，到大陸東北旅遊一次，到大陸娶妻一次，足見兩人情同莫逆。變更
    郵局印鑑時，兩造同時在場，變更印鑑之申請書是被上訴人親自簽名，非上訴人
    擅自為之。上訴人確實有經被上訴人委任代為領取存款，情形如下：
　　兩造共同於九十年十一月二十二日去提領十五萬元，該款已由被上訴人領走。
　　九十一年四月十日提領一百萬元，此部分之金錢由兩造共同前往中國國際商銀
　　花蓮分行購買二萬餘元美金，其中一萬餘元美金由被上訴人當場取走，餘一萬元
　　美金則寄存上訴人保管。寄存之一萬元美金上訴人已返還（折合台幣三十五萬元
　　）。
　　九十一年四月十一日提領七十萬元，其中二十萬元被上訴人應允借予上訴人，
　　　餘五十萬元由上訴人送往被上訴人住所交給被上訴人。
　　九十一年四月二十五日提領四萬元已交給被上訴人。
    九十一年五月三十日提領四十萬元，乃被上訴人應允借款予上訴人。
  (二)第項之二十萬元及第項之四十萬元，合計上訴人向被上訴人借款六十萬元，
    此部分上訴人業於九十一年九月十一日以郵局轉帳方式返還被上訴人（另還支付
    利息五千元）。兩造情同手足，大部分金錢移轉時皆只有二人私下所為，上訴人
    代為管理時並未留下交付之證據。被上訴人應舉證證明上訴人有不當得利之情形
　　等語。並聲明：被上訴人之訴駁回。如受不利判決，願供擔保請准宣告免為假執
　　行。
三原審為上訴人敗訴之判決，上訴人提起上訴，聲明求為判決如主文所示。補陳略稱
  ：被上訴人自陳其委託上訴人代領其存款達二十餘年之久，其主張上訴人竊取其存
　摺、定期存單及印章「盜領」本件之數次存款乃變態事實，應由被上訴人就「盜領
　」之事實負舉證責任。被上訴人聲明求為判決駁回上訴，其陳述與原審判決書所記
　載者相同。
四經查：本件被上訴人係主張上訴人盜取其定存單、存摺及印章，私自更換印鑑及存
　簿而盜領其存款，因依侵權行為及不當得利之法律關係而訴請判命上訴人給付（競
　合的合併），然被上訴人於本院自陳其於民國七十年間起即常有委任上訴人提款之
　情事，次數多到已記不清楚，在此場合，被上訴人委任上訴人代領存款已屬常態，
　本件被上訴人主張九十年十一月起至九十一年五月止遭上訴人盜領存款即為變態事
　實，被上訴人此項主張自應由其負舉證責任，然本件上訴人始終未能舉證證明其上
　開主張為真實，已難採信，況經本院向中華郵政股份有限公司花蓮郵局函查結果，
　據該郵局函復被上訴人帳戶辦理郵政定期儲金、存簿儲金之存提款及印鑑變更等事
　宜，均由另一男性年齡約六十八歲左右中等身材、微胖、外省口音之人士，用轎車
　載至郵局親自辦理無誤等情，此有上開郵局９３．３．２５行字第九三五○○一四
　－○○一號函及所附承辦職員張添金之報告可稽，而上開報告所描述陪同被上訴人
　前往存提款及辦理印鑑變更之男子特徵即與本件上訴人相似（見本院言詞辯論筆錄
　勘驗結果），凡此尤見被上訴人主張上訴人「盜領」其存款即非事實而不能採信，
　被上訴人主張上訴人「盜領」存款之單一事實，依侵權行為及不當得利之法律關係
　訴請判命被告賠償其損害或返還不當得利，經核均無理由而不能准許，原審以不當
　得利之受益人對於受損人有無侵權行為可以不問為理由，為上訴人敗訴之判決，置
　被上訴人所主張之事實於不論（原判決所引判例意旨係謂不當得利返還請求權之基
　礎非必有侵權行為之事實，非謂當事人基於侵權行為之事實主張不得當利返還請求
　權時，法院可以反於當事人主張之事實而認定其不當得利返還請求權存在），經核
　即有未當。上訴人之上訴為有理由，因廢棄原判決，另為駁回被上訴人在原審之訴
　及其假執行之聲請之諭知。本件本院僅依被上訴人主張之法律關係之成立與否而為
　判斷，至於上訴人是否可依據其他法律關係而為請求，則非本件訴訟所應審究。
五本件依前開理由即可為判斷之依據，兩造其餘攻擊防禦方法不再審究，附此敘明。
據上論結，本件上訴為有理由，依民事訴訟法第四百五十條、第七十八條判決如主文
。
中　　　華　　　民　　　國　　九十三　　年　　　四　　　月　　 十三 　　日
　　　　　　　　　　　　　　　　　審判長法官　謝　志　揚
　　　　　　　　　　　　　　　　　　　　法官　何　方　興
　　　　　　　　　　　　　　　　　　　　法官　蔣　有　木
右正本證明與原本無異。
本件不得上訴。
　　　　　　　　　　　　　　　　　法院書記官　鄧　瑞　雲
中　　　華　　　民　　　國　　九十三　　年　　　四　　　月　　 十三 　　日
